臺灣高雄地方法院刑事判決　　　　　　　 95年度訴字第222號
公　訴　人　臺灣高雄地方法院檢察署檢察官
被　　　告　辛○○
選任辯護人　林石猛律師
　　　　　　張宗琦律師
被　　　告　癸○○
選任辯護人　王元勳律師
上列被告因貪污治罪條例等案件，經檢察官提起公訴（94年度偵
字第7322號），本院判決如下：
    主  文
辛○○、癸○○均無罪。
    理  由
一、公訴意旨略以：
(一)被告辛○○於民國80年至91年12月間擔任高雄市鼓山國小附
    設幼稚園教師兼幼教組長，秉承校長之命主持幼稚園行政事
    項，並負責處理幼稚園有關幼教組及請購教具、器材等行政
    工作，被告癸○○則自78年起至91年度下學期止，擔任該幼
    稚園教師，並兼任請購餐點、教具及學費收取繳庫等行政事
    項，2 人均為依據法令從事公務之人員。渠2 人於民國90年
    12月13日，明知每位學童參加91年1 月5 日高雄市教育局舉
    辦之幼兒體能運動大會，所使用之「健身啞鈐」及「運動彩
    球」等器具，係由學童家長繳交新臺幣（下同）1 百元購買
    ，竟基於意圖為自己不法所有之犯意聯絡，利用渠擔任請購
    教具、器材之行政工作之職務上機會，由被告辛○○授意被
    告癸○○填寫不實之請購單附上廠商開立之上述器材之收據
    ，並在「經手人」欄蓋章，由被告辛○○在請購單上「驗收
    或證明」欄及「申請人」欄蓋章，2 人並在「領款人」欄蓋
    章後，持向校方虛偽報銷請款，致該校校長洪雲庭及會計主
    任乙○陷於錯誤而准予請款，2 人共同利用職務上之機會向
    該校詐得款項5 千8 百元，被告辛○○並於集會時要求該幼
    稚園各班導師己○○、甲○○等人於運動會結束後，收回前
    述器材，製造該等器材係由學校購買之假象，惟各班導師認
    為上述器材係學童家長出錢購買而拒絕收回。因認被告2 人
    共同涉犯刑法第216 條、第213 條之行使公務員登載不實文
    書罪嫌及貪污治罪條例第5 條第1 項第2 款之利用職務機會
    詐取財物罪嫌等語。
(二)被告癸○○復另行起意，於經收91學年度上學期（91年8 月
    29日至92年1 月17日）鼓山國小附設幼稚園學費時，利用其
    掌管鼓山附幼郵局帳號00000000號帳戶之機會，意圖為自己
    不法之所有，基於侵占公有財物之犯意，明知郵政劃撥繳交
    學費入庫之程序，為學童家長將繳交學費之收據聯繳回校方
    後，由癸○○核對前開郵局帳戶內金額，據以核算出報繳學
    校款項後，才能至郵局領出所需款項並須於當日直接存入高
    雄銀行帳號000000000000、戶名「高雄市鼓山國小保管金專
    戶」及帳號000000000000、戶名「高雄市鼓山國小午餐費專
    戶」等公庫帳戶內，且依「高雄市市庫自治條例」規定，經
    收現金至遲於5 日內解繳市庫存款戶，不得移用及挪用，卻
    分別於91年7 月12日、7 月16日、7 月23日、7 月31日、8
    月27日、8 月30日自前開郵局帳戶內，以提領現金方式陸續
    領出30萬元、59萬8 千元、18萬8 千元、6 萬元、5 萬元、
    24 萬6千3 百元，共計領出144 萬2 千3 百元，而其拖延未
    於5 日內報繳入庫之金額為103 萬8 千1 百50元，並於同年
    7 月23日將其中18萬8 千元存入其合作金庫銀行北高雄支庫
    0000000000000 號私人帳戶內，用以轉帳繳交其與其女兒寅
    ○○信用卡刷卡費用及提領現金花用，而將其持有之上開公
    有財物18萬8 千元予以挪用侵占入己，再捏造其所負責之幼
    五班學童鐘城福、許政、張群偉、趙冠仁、蔡易豪、洪妤靜
    、沈冠廷、洪紹傑、王惠玲、許純華等10位學童延至10月入
    學，李芃諭、何浩辰2 位學童未入學，私下辦理退費之理由
    ，短報繳入庫學費92,360元。因認被告癸○○涉犯貪污治罪
    條例第4 條第1 項第1 款之侵占公有財物罪嫌等語。
二、按犯罪事實應依證據認定之，無證據不得認定犯罪事實；又
    無證據能力之證據，不得作為判斷之依據；再者，無法證明
    被告犯罪者，應諭知無罪之判決，刑事訴訟法第154 條第2
    項、第155 條第2 項、第301 條第1 項分別定有明文。又認
    定不利於被告之事實，須依積極證據，苟積極證據不足為不
    利於被告之事實認定時，即應為有利於被告之認定，更不必
    有何有利之證據；再認定犯罪事實，所憑之證據，無論直接
    或間接證據，其為訴訟上之證明，須於通常一般之人均不致
    有所懷疑，而得確信其為真實之程度者，始得據之為有罪之
    認定，倘其證明尚未達到此一程度，而有合理性懷疑之存在
    時，即無從為有罪之認定，最高法院30年上字第816 號、76
    年台上字第4986號分別著有判例足資參照。是所謂證據，係
    指超越一切合理之可疑，足以認定行為人確有犯罪構成要件
    之積極事證者而言，茍依調查事證之結果，尚非不得為其他
    較有利於行為人之推斷時，本諸罪疑唯輕之法則，自不得為
    不利被告之論斷。又按貪污治罪條例第5 條第1 項第2 款利
    用職務上機會詐取財物罪，就詐取財物之要件言，與刑法詐
    欺罪相同，必須行為人意圖為自己或第三人不法之所有，以
    詐術使人將本人或第三人之物交付為要件（最高法院91年度
    台上字第1071號判決意旨參照）。再按，貪污治罪條例第4
    條第1 項第1 款之侵占公用（有）財物罪，須行為人主觀上
    有不法所有之意圖，客觀上有變更持有為所有之行為，始足
    當之，如果因係懈怠或其他因素繼續持有而無易持有為所有
    意圖者，即難以貪污侵占之罪名相繩；侵占罪係於持有他人
    之物之狀態中，表現其排除權利人對於物之行使而為自己或
    第三人不法所有意圖之取得行為，亦即行為人將主觀上易持
    有為所有之意圖，轉換為客觀的取得行為，方屬相當，若不
    具備此等要件，只因圖謀他項利益，一時加以挪用，他日終
    將歸還，除因具備圖利要件而應以他罪論處外，要難以侵占
    罪相繩（最高法院82年度台上字第4095號、88年度台上字第
    4885號判決意旨參照）。又刑法第213 條公務員登載不實公
    文書罪，以公務員明知為不實之事項，而登載於職務上所掌
    之公文書，足以生損害於公眾或他人為其犯罪構成要件；其
    所謂明知，係指直接故意而言，亦即行為人對於構成犯罪之
    事實，明知並有意使其發生之情形，始克當之；若為間接故
    意或過失，則均難以該罪名相繩。
三、公訴意旨認被告辛○○、癸○○共同涉犯刑法第216 條、第
    213 條之行使公務員登載不實文書罪嫌及貪污治罪條例第5
    條第1 項第2 款之利用職務機會詐取財物罪嫌，被告癸○○
    另涉犯貪污治罪條例第4 條第1 項第1 款之侵占公有財物罪
    嫌，無非係以：（1） 鼓山國小附設幼稚園90學年度下學期
    報銷「健身啞鈴」、「運動彩球」之請購單及廠商開立之收
    據影本、高雄市第22屆體育季幼兒體能大會秩序冊影本、鼓
    山附幼通知學童家長繳交幼兒體能運動大會道具費1 百元之
    通知單、證人即鼓山國小附設幼稚園班導師甲○○、己○○
    於調查及偵查中之證詞、證人即鼓山國小前校長洪雲庭及前
    會計主任乙○於偵查中之證詞、被告癸○○、辛○○之供述
    ；（2） 被告癸○○之供述、鼓山國小附設幼稚園00000000
    郵政劃撥儲金帳戶對帳單、郵政劃撥儲金提款單影本7 張、
    鼓山國小高雄銀行000000000000保管金專戶及000000000000
    午餐費專戶及上開2 專戶自91年7 月至92年1 月存款對帳單
    等影本、91學年度上學期鼓山國小附設幼稚園學費入帳傳票
    憑證影本、癸○○合作金庫北高雄支庫0000000000000 帳戶
    91 年7月至92年1 月明細表、合作金庫91年7 月23日存款憑
    條及合作金庫銀行91年7 月23日自動櫃員機交易明細表影本
    、鼓山國小92年11月24日高市鼓山字第0920003036號函附之
    鼓山國小附設幼稚園91學年度上學期各班學生名冊、各班收
    費明細、學生入學情形一覽表、91學年度上學期鼓山國小附
    設幼稚園保險名冊、學齡前幼兒預防接種調查結果統計表、
    幼一及幼五班視力檢查一覽表及園務日誌、慶生會等活動資
    料及照片共14頁、91學年度上學期會計報銷憑證、91學年度
    上學期癸○○經收鼓山國小附設幼稚園學童學雜費差額統計
    表、證人何玉連（學童何浩辰之母）、丙○○（學童張群偉
    之母）、丁○○（學童洪妤靜之母及學童李芃瑜之姑媽）、
    團氏芳枝（學童許純華之母）、陳玉枝（學童洪紹傑之母）
    、陳淑娟（學童趙冠仁之母）於偵查中之證詞及證人何生燕
    （學童許政之母）於調查中之證詞等事證，為其主要論據。
    訊據被告辛○○、癸○○固不否認鼓山國小附設幼稚園學童
    參加91年1 月5 日高雄市幼兒體能運動大會所使用之「健身
    啞鈴」及「運動彩球」等器材係由學童家長出資購買，惟均
    堅詞否認有何明知不實而填具請購單請領款項以詐取財物之
    犯行，被告癸○○亦堅詞否認有何侵占公有財物犯行，被告
    辛○○辯稱：伊當時不知道該次高雄市幼兒體能運動大會所
    使用之「健身啞鈴」及「運動彩球」係由學童家長出資購買
    等語，伊有提供一筆數萬元之零用金供被告癸○○事先墊付
    各班導師所提金額在6 千元以下之請購事項，故被告癸○○
    將上開5 千8 百元費用連同其他事先墊付之款項一併交予其
    收受時，伊基於同事信任關係並沒有詳究其項目，伊並無詐
    取上開5 千8 百元財物之故意等語；被告癸○○則辯稱：伊
    見本件「健身啞鈴」及「運動彩球」之收據放置在其抽屜內
    （不知是那位老師所置放），便以為該「健身啞鈴」及「運
    動彩球」之費用係由被告辛○○提供之零用金事先墊付，才
    會填寫請購單向學校請款，事後並連同其他經學校撥補下來
    之零用金款項一併交給被告辛○○收受；伊自鼓山國小附設
    幼稚園郵局帳號00000000號帳戶領取出18萬8 千元後，未及
    比對核算應報繳之正確金額以即時將上開公款解繳入庫，又
    因伊曾經在辦公室內遺失公款30餘萬元，且當日下班後因故
    無法馬上返家將公款置於家中，為確保公款不會再度遺失，
    才會將上開學費公款存入自己合作金庫帳戶內，待將來核算
    正確後再解繳入公庫，伊嗣後以合作金庫帳戶內之存款轉帳
    繳交自己及女兒寅○○之信用卡消費款，係因寅○○經營美
    語補習班之學費收入均交由其收受管理，91年7 月間寅○○
    已將大於或至少等同於18萬8 千元之補習費收入交付予伊收
    受而由伊存放於家中保險箱內，可供作為解繳鼓山國小附設
    幼稚園18萬8 千元學費入公庫之用，故原存入伊合作金庫帳
    戶之18萬8 千元已歸屬於伊所有，而且伊嗣後確實將18萬8
    千元解繳入庫，伊並無侵占公款之意圖及犯行等語。
四、經查：
(一)被告辛○○、癸○○被訴利用職務上機會詐取財物及行使公
    務員登載不實文書罪部分：
 1、證人甲○○、己○○固於偵查中證稱渠2 人任職鼓山國小附
    設幼稚園期間，該校參加高雄市幼兒體能運動大會之器材費
    用均係學童家長出資購買等語（見偵2 卷第17頁），惟證人
    即案發當時鼓山國小校長洪雲庭於偵查中即證稱：我於87年
    8 月1 日至91年7 月31日擔任鼓山國小校長，兼管附設幼稚
    園，每年教育局都會舉辦幼兒體能運動大會，鼓山國小附設
    幼稚園參加幼兒體能運動大會的費用，部份是學童自己出，
    部份是學校支付，但如果是學童自己用的，就由學生自己出
    ，團體用的就由學校支付，如果是由學校支付，就會有請款
    的單據等語甚詳（見偵2 卷第38至40頁），證人即前鼓山國
    小附設幼稚園教師壬○○於本院審理時證稱：鼓山國小附設
    幼稚園參加高雄市幼兒體能運動大會是否要向家長收取器材
    費用每年不一樣，有時候有收，有時候沒收，若沒向家長收
    取費，有時候是辛○○老師先暫墊購買，之後學校有無支付
    我不清楚，用後器材就留在學校等語（見本院三卷第55頁、
    第56頁），證人即鼓山國小附設幼稚園教師戊○○於本院審
    理證稱：鼓山國小附設幼稚園參加高雄市幼兒體能運動大會
    的器材費用有時候是由學校採購的，有時候是由家長出資購
    買的等語（見本院二卷第90頁）甚詳，且鼓山國小附設幼稚
    園自79年起至88年間舉辦體育活動曾有由學校出資購買活動
    器材之情形，亦有被告辛○○提出鼓山國小附設幼稚園購買
    活動器材之相關請購單暨其收據數紙在卷可憑（見本院二卷
    第73頁至第83頁），依據證人洪雲庭、戊○○、壬○○之證
    述及上開體育活動器材請購單及收據，堪認鼓山國小附設幼
    稚園學童參與高雄市幼兒體能運動大會所需活動器材並非一
    向由學童家長出資購買，則被告2 人主觀上是否明知91年1
    月5 日高雄市教育局舉辦之幼兒體能運動大會所使用之「健
    身啞鈴」、「運動彩球」等器具，係由學童家長繳費購買，
    仍故意填製不實之請購單向鼓山國小申請款項，即非無疑。
 2、又本件「健身啞鈴」及「運動彩球」之費用係由各班導師直
    接向學童家長收取乙情，業經證人即案發當時鼓山國小附設
    幼稚園教師戊○○於本院審理時證述明確（見本院二卷第90
    頁），而依高雄市鼓山國民小學96年3 月28日高市鼓山教字
    第0960000739號函所附高雄市鼓山國小附設幼稚園90年度各
    班導師名冊，雖載明幼五班混齡班，導師為辛○○、癸○○
    2 人，惟證人戊○○於本院審理時明確證稱：90年度上學期
    被告癸○○不是班導師，她只是負責各班的全日班下午班的
    併班老師等語（見本院二卷第90頁），核與被告癸○○辯稱
    其於90年度上學期僅負責帶下午班學童，並非班導師等語相
    符，則被告癸○○既非親自向學童家長收取本件「健身啞鈴
    」及「運動彩球」費用之人，即無法逕認被告癸○○確知該
    等器材係由學童家長出資而仍填製不實請購單向學校請領款
    項。
 3、觀以證人己○○、甲○○於偵查中證稱被告辛○○事後曾向
    各班老師要求回收「健身啞鈴」及「運動彩球」乙情明確（
    見警卷第48頁、第52頁），且為被告辛○○所不否認，堪認
    屬實，準此，倘被告辛○○確知該等器材係由學童家長出資
    購買，衡情豈會執意要求各班老師回收上開器材而徒遭各班
    導師及學童家長非議之理! 又參諸證人甲○○、己○○於本
    院審理時均證稱其未曾向被告辛○○表示不願向學童家長回
    收上開器材，係因該等器材係由學童家長付費購買乙節明確
    （見本院二卷第81頁、第87頁），則被告辛○○、癸○○主
    觀上是否誤認該等器材並非由學童家長自行出資購買，而屬
    學校經費支出購買，亦非無疑。
 4、再者，本件「健身啞鈴」及「運動彩球」器材費用收據，係
    由出售人浣熊企業社於90年12月13日開立（見調查卷第66頁
    ），而高雄市第22屆體育季高雄市幼兒體能運動大會之籌劃
    單位曾於90年12月13日舉辦會前研習會議，鼓山國小附設幼
    稚園指派前往參加該次研習會議之人員分別為丑○○、壬○○及己○○老師，此有高雄市政府教育局96年4 月2 日高市
    教五字第0960012358號函所附「高雄市鼓山國小附設幼稚園
    90學年度參加第22屆體育季高雄市幼兒體能運動大會研習人
    員名單」在卷可憑（見本院二卷第176 頁至第177 頁），輔
    以證人即浣熊企業社負責人庚○○於本院審理時證稱：其於
    各校交付購買器材價金後，即會連同器材及收據一併交付予
    各校人員等語（見本院二卷第195 頁）觀之，應可推認本件
    「健身啞鈴」及「運動彩球」器材之費用應係浣熊企業社人
    員於該次研習會議即90年12月13日開立並交付予參加研習之
    丑○○、壬○○及己○○等老師其中1 人收執，此顯見被告
    辛○○、癸○○並未親自交付「健身啞鈴」及「運動彩球」
    費用予浣熊企業社人員並領取收據，則被告2 人辯稱並不知
    上開器材係由家長出資購買等語，被告癸○○並辯稱該收據
    不知係那位老師領取後放置在其辦公室抽屜等語，即非無據
    。
 5、另就被告辛○○、癸○○辯稱90年、91年間適逢鼓山國小附
    設幼稚園評鑑事宜，準備工作繁複，故對於系爭「健身啞鈴
    」及「運動彩球」是否由學童家長出資購買未能詳究才向學
    校請款乙情，經本院函詢鼓山國小，該校於96年3 月28日以
    高市鼓山教字第0960000739號函覆稱：「本校附設幼稚園90
    學年度（90年8 月至91年7 月）接受教育部評鑑，如附件高
    雄市政府教育局91年度公私立幼稚園評鑑報告，本校經排定
    於91年5 月6 日接受評鑑，附設幼稚園90年度園務日誌亦有
    記載；評鑑項目為幼教行政、教保內涵、教學設施及公共安
    全、社區融合度等，每一評鑑項目下又細分為好幾個項目，
    由幼稚班全體教師分工完成，幼教組長再負責統整」，函文
    並檢附「高雄市91年度公私立幼稚園評鑑報告」乙份及「鼓
    山國小附設幼稚園91年5 月6 日園務日誌」乙紙為證（見本
    院二卷第121 頁至第126 頁），堪認被告2 人前揭所辯，尚
    屬有據。而本案系爭5 千8 百元之「健身啞鈴」及「運動彩
    球」活動器材費用係由被告癸○○經手申請後，連同被告辛○○代墊之其他校務支出之零用金款項共計26,765元一次撥
    補後，由被告癸○○轉交予被告辛○○等情，業據證人即鼓
    山國小會計乙○於本院審理時證稱：「（辯護人問：可否敘
    述91年間鼓山國小附設幼稚園採購器材的程序為何？）就我
    擔任會計工作，幼稚園每學期都有收取學生材料費、點心費
    、保育費，器材費用如果是教學所需就由擔任行政的老師填
    寫請購單交給幼教組長、教務主任、總務主任、會計主任、
    校長審核核章後，再全由幼教單位自行購買，再檢附發票、
    收據經由上述同樣程序任章核可，費用如果6 千元以下就先
    由學校零用金支付，6 千元以上由學校先開立支票給廠商。
    6 千元以下大部分都是由採購的老師墊付。（辯護人問：請
    求提示本院一卷第181 頁95年8 月14日答辯理由狀被證一所
    示零用金清單，是否為鼓山國小附設幼稚園零用金請款單？
    請求提示調查局卷第66頁之所附發票，是否為鼓山國小附設
    幼稚園所用費用核銷發票？）是的，當時我還任職，我們都
    是依照發票上面金額撥款。…（審判長問：依照剛才提示內
    容採購器材是由那位老師申請採購？）就如果發票所示，申
    請人為辛○○，經手人為癸○○。…（審判長問：依此資料
    撥款給誰？）累積到一定金額以開立支票方式撥款給癸○○
    ，本件是累積到26,765元（詳如本院一卷第181 到183 頁零
    用金清單），我們開立支票有寫支票抬頭，因為癸○○是當
    時鼓山國小附設幼稚園零用金的經辦人。」等語明確（見本
    院二卷第92頁至第93頁），且為被告2 人所是認，並有鼓山
    國小附設幼稚園90年11月23日起至90年12月28日止之零用金
    清單1 紙暨所附支出項目明細2 紙附卷可稽（見偵2 卷第58
    頁至第60頁、第181 頁至183 頁），又證人即共同被告癸○○亦證稱：鼓山國小附設幼稚園請購金額在6 千元以下者，
    可以由各班老師先請購再請款，老師購買後交付收據，之後
    我不會逐筆馬上向學校請款，因為辛○○有留一筆金額放在
    我這邊，可以事先墊付給購買已付款的老師，之後我再將小
    額款項累積約2 、3 萬元再一併向學校請款，請款後學校只
    會開立總金額一筆的支票給我，我就將支票領現金或存入帳
    戶兌現，最後再與辛○○結帳，辛○○有一筆3 萬元至5 萬
    元之零用金放在我這邊，我於學期結束後再與她結算，因為
    本件「健身啞鈴」及「運動彩球」收據沒有載明是由其他老
    師墊付的，我就以為是辛○○給我的零用金所支付，所以請
    款後我才將該筆款項交給辛○○，一般學校的款項若非由其
    他老師所預先墊付，就是由辛○○墊付的，上開「健身啞鈴
    」及「運動彩球」5 千8 百元之請購款是連同其他請購費用
    支付給辛○○並非單獨支付的款項，由於我和辛○○工作上
    配合很久，已經互相信任，故我將學校撥補下來零用金交付
    與辛○○時，辛○○並沒有與我逐筆對帳等語甚詳（見本院
    三卷第217 頁至第218 頁），參酌上開等情，衡以本案系爭
    5 千8 百元之活動器材費用非屬鉅額款項，被告2 人於案發
    當時除原本承任之職務工作外，尚須忙於準備接受評鑑之各
    項事宜，已如前述，則被告2 人是否因疏忽未能查明本件「
    健身啞鈴」及「運動彩球」之費用係由學童家長出資，而誤
    以該器材之收據向學校請領款項，亦非無可能，自難逕認被
    告2 人確有明知不實有填製不實請購單向鼓山國小詐領財物
    之故意。
(二)被告癸○○被訴侵占公有財物罪部分：
 1、鼓山國小附設幼稚園郵局帳號00000000號帳戶係鼓山國小附
    設幼稚園學童家長繳交學費之匯入帳戶，被告癸○○於91年
    間負責核對前開郵局帳戶內金額並據以核算應報繳之學費款
    項後，再自該帳戶內提領出應報繳之學費款項並存入高雄銀
    行帳號000000000000、戶名「高雄市鼓山國小保管金專戶」
    及帳號000000000000、戶名「高雄市鼓山國小午餐費專戶」
    等公庫帳戶之業務，而被告癸○○於91年7 月23日自上開鼓
    山國小附設幼稚園郵局帳戶內提領出依規定應於5 日內解繳
    入公庫之18萬8 千元學費公款後，於同日將上開18萬8 千元
    款項存入自己設於合作金庫銀行北高雄支庫帳號0000000000
    000 號之私人帳戶內，並於翌日即91年7 月24日以該帳戶存
    款轉帳44,954元、88,292元、10,018元，以分別支付其女兒
    寅○○名下誠泰商業銀行信用卡及國泰世華銀行信用卡消費
    款及其自己名下誠泰商業銀行信用卡消費款，餘款則以金融
    卡提領現金等情，有鼓山附幼00000000郵政劃撥儲金帳戶對
    帳單、郵政劃撥儲金提款單影本7 張、鼓山國小高雄銀行00
    0000000000保管金專戶及000000000000午餐費專戶及上開2
    專戶自91年7 月至92年1 月存款對帳單等影本、91學年度上
    學期鼓山國小附設幼稚園學費入帳傳票憑證影本、被告癸○○合作金庫銀行北高雄支庫0000000000000 帳戶91年7 月至
    92年1 月之分戶交易明細表、合作金庫銀行91年7 月23日存
    款憑條及合作金庫銀行91年7 月23日自動櫃員機交易明細表
    影本、寅○○之誠泰商業銀行信用卡繳款通知書、國泰世華
    銀行信用卡消費明細單、被告癸○○之誠泰商業銀行信用卡
    繳款通知書在卷可憑（見警卷第98頁至第197 頁），固堪認
    定屬實。
 2、惟被告癸○○辯稱其將應解繳入公庫之鼓山國小學費公款18
    萬8 千元存入自己設於合作金庫之帳戶，係緣於其曾經在辦
    公室內遺失提領出之公款30餘萬元等語，業經證人甲○○於
    偵查中證稱：「（問：是否有聽說過癸○○在學校丟了2 、
    30萬的事情？）我記得她有丟10萬元，有一次我收錢要交給
    她，她在教室附近找東西，我問她什麼事，她說她掉了10萬
    元，是她收的錢，我嚇一跳，後來有沒有找到我就不知道」
    等語（見偵2 卷第18頁）、證人己○○於偵查中證稱：「（
    問：是否知道這件事？）有聽說過，數目應該在10萬以上。
    」等語（見偵2 卷第18頁）甚詳，核與被告癸○○前揭辯解
    大致相符，堪認被告癸○○辯稱係為免再度遺失尚未及解繳
    入庫之公款，始會將其自鼓山國小附設幼稚園郵局帳號0000
    0000號帳戶提領出之學費公款，暫時存入其私人之合作金庫
    帳戶內，尚非無據。
 3、被告癸○○申設之合作金庫銀行帳戶，於其存入18萬8 千元
    之時，雖原僅有存款3,199 元，惟被告癸○○辯稱其將應解
    繳入公庫之18萬8 千元學費公款存入自己帳戶內，係為避免
    再度遺失而須自己負擔損失，既屬有據，已如前述，即難單
    就被告癸○○上開舉動逕認其存有侵占公有財物之不法所有
    意圖，而依現金貨幣係種類之債之民法觀念，倘被告癸○○
    尚有與18萬8 千元同額之其他存款或現金，被告癸○○自不
    必非以其原存入合作金庫銀行帳戶內之18萬8 千元作為將來
    應解繳18萬8 千元學費入公庫之唯一款項來源，則被告癸○○嗣後以其合作金庫銀行帳戶之存款轉帳繳交自己及女兒之
    信用卡費用，非可當然推認被告癸○○即有意圖為自己或第
    三人不法所有意圖之侵占公有財物犯行，不可不辨。
 4、就此，被告癸○○辯稱其女兒寅○○經營美語補習班之學費
    收入均交由其收受管理，91年7 月間寅○○已將大於或至少
    等同於18萬8 千元之補習費收入交予其收受存放於家中保險
    箱，作為其嗣後解繳學費公款入庫之款項來源等語，業據證
    人即被告癸○○之女兒寅○○於本院審理時證稱：我於91年
    間擔任英文教師，獨資開設「超越美語補習班」（原名「鍾
    老師英文家教班」），並與他人合夥開設「程大外語補習班
    」；卷附鍾老師英文家教班收據（見本院三卷第149 頁至第
    197 頁）是我於91年7 月間收取之學費收入，收據上經手人
    是我的英文名字簡寫L.T.T.，另外91年7 月間我合夥經營「
    程大外語補習班」之收入大約12萬元左右，我所經營之補習
    班學費都是收取現金，因為我對銀行轉帳程序不熟悉，所以
    我將收取之現金交給我母親幫我處理；91年7 月間我們家有
    保險箱，都是我父母親在使用；91年7 月間我有使用我申辦
    之國泰世華銀行及誠泰銀行之信用卡消費，但是我都請我母
    親幫我繳款，由於我收取的補習費現金都是交給我母親處理
    ，如果我有額外的開銷就向我母親領取，所以我的信用卡費
    用都是由交給我母親的補習費收入支出等語甚詳（見本院三
    卷第218 頁至第221 頁），被告癸○○並提出其女兒鐘佩儒
    所營超越美語教學中心名片、照片、鍾老師英文家教班宣傳
    單、程大外語補習班宣傳單及前揭鍾老師英文家教班收費收
    據影本及被告癸○○家中之保險箱照片等證據以實其說（見
    本院三卷第18頁、第145 頁至第197 頁），且依卷附證人寅
    ○○獨資經營鍾老師英文家教班91年7 月4 日起至同年月19
    日止之收費收據49紙（見本院三卷第149 頁至第197 頁），
    合計166,900 元，加上寅○○證述其合夥經營「程大外語補
    習班」91年7 月間之收入12萬元，顯然大於被告癸○○存入
    其合作金庫帳戶內之18萬8 千元，是依上開事證相互參析，
    被告癸○○前揭辯解，亦非無憑。
 5、公訴意旨雖認被告癸○○於91學年度上學期擔任幼五班導師
    時，有捏造幼五班學童鐘城福、許政、張群偉、趙冠仁、蔡
    易豪、洪妤靜、沈冠廷、洪紹傑、王惠玲、許純華等10位學
    童延至91年10月入學，李芃諭、何浩辰2 位學童未入學之不
    實情事，以私下辦理退費為理由掩飾其侵占18萬8 千元學費
    公款之犯行。惟查，幼五班學童許政、洪紹傑、趙冠仁、洪
    靜妤、許純華、鐘城福等6 人於91年學年度上學期應係於91
    年10月始入學無誤，業據證人即幼五班學童許政之家長何生
    燕於警詢時明確證稱：我兒子許政於91年10月間才到鼓山國
    小附設幼稚園就讀全日班中班，直至92年6 月間學期結束等
    語（見警卷第55頁）、證人即幼五班學童洪紹傑之家長陳玉
    枝於警詢及偵查中明確證稱：我兒子洪紹傑於91年10月起就
    讀鼓山國小附設幼稚園半日班，剛開學時因為我兒子洪紹傑
    還未滿4 歲，讀了2 、3 天就一直哭，癸○○說等他10月份
    足4 歲再去讀，錢是10月份開始繳的，卷附「茲收到鼓山國
    小附設幼稚園退還保育費4,500 元、材料費1,350 元、活動
    費1,000 元、點心費3,000 元，共計9,850 元」之退費收據
    （見警卷第286 頁）上之簽名是我所親簽等語（見警卷第54
    頁、偵2 卷第20頁至第22頁）、證人即幼五班學童趙冠仁之
    家長陳淑娟於警詢時證稱：我兒子趙冠仁於91年10月起至92
    年6 月就讀鼓山國小附設幼稚園就讀半日班等語（見警卷第
    57頁）、證人即幼五班學童洪妤靜之家長丁○○於警詢時證
    稱：我女兒洪妤靜於91年10月起就讀鼓山國小附設幼稚園全
    日班，卷附「茲收到鼓山國小附設幼稚園退還保育費6,500
    元、活動費1,250 元、材料費1,600 元、點心費4,500 元、
    午餐費3,500 元，共計17,350元」關於洪靜妤之退費收據（
    見警卷第288 頁）是我所親簽等語（見警卷第58頁）、證人
    即幼五班學童許純華之父許明義於警詢時證稱：我女兒許純
    華於91年10月起就讀鼓山國小附設幼稚園半日班等語（見警
    卷第59頁）明確，並有證人何生燕所出具「我從10月中交保
    育費6,500 元、3 個活動費750 元、材料費960 元、點心費
    2,700 元、午餐費2,100 元，計13,000元」之切結書乙紙（
    見本院一卷第202 頁、第225 頁）、證人陳淑娟書立「我從
    10月中交保育費6,500 元、3 個活動費750 元、材料費960
    元、點心費2,700 元、午餐費2,100 元，計13,000元」之切
    結書乙紙（見本院一卷第205 頁、第226 頁）、證人許明義
    所簽立「茲收到鼓山國小附設幼稚園退還保育費4,500 元、
    活動費1,000 元、材料費1,350 元、點心費3,000 元，計
    9,850 元整」之退費收據（見本院一卷第207 頁，上開退費
    收據既由證人許明義所簽立，證人即幼五班學童許純華之母
    團氏芳枝於偵查中證稱：癸○○並沒有退還給我等語《見偵
    2 卷第20頁至第22頁》，亦與前開收據所示文意無違，是證
    人團氏方枝之證詞自不足據為被告癸○○不利之認定，併予
    敘明。）、以及幼五班學童鐘城福之家長鐘有財出具之「茲
    收到鼓山國小附設幼稚園退還保育費6,500 元、活動費1,25
    0 元、材料費1,600 元、點心費4,500 元、午餐費3,500 元
    ，共計17,350元」退費收據、「我從10月中交保育費6,500
    元、3 個活動費750 元、材料費960 元、點心費2,700 元、
    午餐費2,100 元，計13,000元」之切結書各乙紙（見警卷第
    287 頁、本院一卷第203 頁、第204 頁、第226 頁）在卷可
    憑，堪信為真實。又關於幼五班學童李芃諭、何浩辰於91學
    年度上學期是否未全程在校就讀等節，被告癸○○辯稱：李
    芃諭雖曾入學並繳納全部學費，但因其父母均在台北，故經
    常回台北而未來學校就讀，並表示欲轉學到台北之幼稚園，
    我便將學費17,350元攜至其姑媽丁○○位於壽山公園附近住
    處退還予丁○○；何浩辰則係由其祖母蔡素真帶往鼓山國小
    附設幼稚園就讀，何浩辰在學校常因哭鬧而由其祖母帶回家
    ，我曾將學費9,850 元退還予蔡素真，但嗣後何浩辰仍來學
    校就讀，我又向蔡素真收取4,000 元，由於我並非退費予何
    浩辰之母親何玉連，而係退費給蔡素貞，所以何玉連才會於
    調查局及偵查中表示未收到任何退費等語（見本院一卷第
    173 頁至第174 頁），核與證人即幼五班學童李芃諭之姑姑
    丁○○於本院審理時證稱：李芃諭是我弟弟的女兒，李芃諭
    曾經在鼓山國小附設幼稚園註冊過，但是唸了沒幾天她爸爸
    就把她帶到台北就讀，當時癸○○有將已繳交的學費拿到我
    家退還給我，卷附「茲收到鼓山國小附設幼稚園退還保育費
    6,500 元、材料費1,600 元、活動費1,250 元、點心費4,50
    0 元、午餐費3,500 元，共計17,350元」關於李芃諭之退費
    收據（見警卷第289 頁、本院一卷第209 頁）是我所親簽等
    語相符（見警卷第58頁、本院二卷第96頁至第97頁），並有
    蔡素貞簽立「茲收到鼓山國小附設幼稚園退還保育費4,500
    元、點心費3,000 元、活動費1,000 元、材料費1,350 元，
    共計9,85 0元整」之退費收據影本在卷可憑（見本院一卷第
    210 頁），足見被告癸○○前開辯解，亦屬有據。此外，證
    人丙○○於警詢及偵查中雖均證稱：我兒子張群偉91學年度
    上學期一開學即91年9 月就去上課等語（見警卷第55頁、偵
    2 卷第20頁至第22頁），然其亦坦認確有在卷附「茲收到鼓
    山國小附設幼稚園退還點心費1,350 元、材料費480 元，活
    動費375 元、午餐費1,050 元，共計3,250 元整」之退費收
    據（見警卷第285 頁）上簽名無誤（見偵2 卷第20頁），則
    幼五班學童張群偉是否確於91年9 月間即入學？若是，為何
    會有退費情形？證人丙○○前揭證述是否因時間久遠記憶不
    清所致？均屬有疑。至被告癸○○是否如公訴意旨所指捏造
    幼五班學童蔡易豪、沈冠廷、王惠玲遲延至91年10月間入學
    之假象，公訴人並未提出相關證據供本院審酌，尚難認此部
    分公訴意旨為真實。是依上所述，公訴意旨認被告癸○○於
    91學年度上學期擔任幼五班導師時，有捏造幼五班學童鐘城
    福、許政、張群偉、趙冠仁、蔡易豪、洪妤靜、沈冠廷、洪
    紹傑、王惠玲、許純華等10位學童延至91年10月入學，李芃
    諭、何浩辰2 位學童未入學之不實情事，既屬不能證明，即
    無從認定被告癸○○有如公訴意旨所指私下辦理退費，短報
    繳入庫學費92,360元之事實，從而，公訴意旨以上開指述推
    認被告有侵占18萬8 千元學費公款之不法所有意圖，即失其
    憑據。
 6、衡諸常情，被告癸○○倘確有不法所有意圖而刻意挪用應於
    5 日內解繳入公庫之學費公款，其大可將該公款現金存放於
    己處，以便隨時取用花費，尚無需將該等現金存入自己名下
    之金融帳戶，而徒增挪用消費之困擾。又被告癸○○於91年
    7 月23日將18萬8 千元學費公款存入自己合作金庫銀行帳戶
    後，並非立即轉帳繳納自己及女兒之信用卡消費款項，而係
    於翌日即同年月24日始為之，亦難認被告癸○○將18萬8 千
    元公款存入自己帳戶之同時即預先存有以上開公款繳交自己
    及其女兒信用卡消費款項之目的，此益徵被告癸○○辯稱將
    18萬8 千元之學費公款存入自己帳戶係為避免將上開公款置
    於辦公室內再次遺失等語，尚非不可採信。再觀諸被告癸○○嗣後以合作金庫銀行帳戶內之存款轉帳繳交自己及女兒寅
    ○○之信用卡費用乙情，如被告癸○○確有侵占學費公款之
    不法所有意圖，何必將該公款存入自己帳戶並以直接轉帳之
    方式繳交上開信用卡費用而甘冒可能為檢警輕易查知其挪資
    金流向之風險！此情，又何嘗不可作為被告癸○○主觀上並
    無侵占上開18萬8 千元學費公款之不法所有意圖之有利認定
    。
 7、況且，被告癸○○於本案為檢調偵辦前（被告癸○○於92年
    12月8 日第1 次因本案為檢調通知到案說明並製作筆錄），
    早已將鼓山國小附設幼稚園91年度上學期之學費全數解繳入
    公庫，包含本件18萬8 千元，且被告癸○○並無其他經收公
    款尚未歸還鼓山國小附設幼稚園之情事，此有鼓山國小附設
    幼稚園96年3 月28日高市鼓山教字第0960000739號函文在卷
    可佐（見本院二卷第121 頁至第122 頁），又被告癸○○於
    公訴意旨所指時間自鼓山國小附設幼稚園郵局帳號00000000
    號帳戶領取共計1,442,300 元現金，然其最後解繳入庫金額
    共計為1,468,315 元（1,272,525+195,790=1,468,315） ，
    亦有高雄市鼓山區鼓山國民小學95年6 月29日高市鼓山教字
    第0950001953號函文：「（一）本校91學年度上學期幼稚班
    各項收入明細依會計帳冊記載分別為：7 月23日收字100146
    號、100147號；8 月15日收字100165號、100166號；9 月26
    日收字100215號、100216號；10月11日收字100239號；12月
    31日收字10 0360 號、100361號，合計收入保育費新台幣：
    606,250 元；學生活動費新台幣：117,975 元，總計新台幣
    ：1,272,525 元，其中保育費收入依規定繳納市庫。…（二
    ）另91學年度上學期幼兒午餐費依帳冊顯示10月11日收字
    100238號、12月31日收字100359號，合計午餐收入新台幣：
    195,790 元。…（五）幼稚班91學年度上學期學費收繳情形
    ，悉依當時承辦人員癸○○依幼兒在籍人數統計造冊後，收
    繳存入本校銀行保管金及午餐專戶。」暨其所附收入傳票影
    本、高雄銀行代理高雄市庫送款憑單回報核單影本、高雄市
    立鼓山國小附設幼稚園91學年度上學期繳費明細表、高雄市
    鼓山國民小學幼稚園學生午餐費繳納說明影本、高雄市鼓山
    區鼓山國民小學91年7 月1 日起至同年12月31日止之明細分
    類帳在卷可按（見本院一卷第89頁至第134 頁），顯見被告
    癸○○尚溢繳2 萬餘元入庫，依上揭情事，益難逕認被告癸○○將18萬8 千元學費公款存入自己私人合作金庫帳戶後，
    轉帳繳交信用卡消費款或以金融卡提款現金之舉動，確有意
    圖為自己或第三人之不法所有之侵占意圖。
(三)承上所述，本件檢察官所舉證據，均不能證明被告辛○○、
    癸○○明知本件「健身啞鈴」及「運動彩球」費用係家長出
    資而仍填製不實之請購單向學校請款以詐取財物之故意，亦
    不能證明被告癸○○有侵占18萬8 千元學費公款之不法所有
    意圖，即難以貪污治罪條例第5 條第1 項第2 款利用職務上
    機會詐取財物罪、同條例第4 條第1 項第1 款之侵占公有財
    物罪及刑法第216 條、第213 條之行使公務員登載不實文書
    罪等罪名相繩。至被告2 人所為上開被訴行為後，貪污治罪
    條例第2 條已於95年5 月30日修正公布，並於同年7 月1 日
    起施行，將原條文「依據法令從事公務之人員，犯本條例之
    罪者，依本條例處斷；其受公務機關委託承辦公務之人，犯
    本條例之罪者，亦同。」修正為「公務員犯本條例之罪者，
    依本條例處斷。」，而所稱「公務員」，依94年2 月2 日修
    正公布，於95年7 月1 日施行之刑法第10條第2 項之規定，
    係指下列人員：(1)依法令服務於國家、地方自治團體所屬機
    關而具有法定職務權限（刑法學者稱之為「身分公務員」）
    ；(2)其他依法令從事於公共事務，而具有法定職務權限者（
    刑法學者稱之為「授權公務員」）；(3)受國家、地方自治團
    體所屬機關依法委託，從事與委託機關權限有關之公共事務
    者（刑法學者稱之為「委託公務員」）。所謂「依法令服務
    於國家、地方自治團體所屬機關」係指國家或地方自治團體
    所屬中依法令任用之成員。故其依法代表、代理國家或地方
    自治團體處理公共事務者，即應負有特別保護義務及服從義
    務。倘無法令執掌權限者，縱服務於國家或地方自治團體所
    屬機關，例如僱用擔任保全或清潔工作，或僅係單純從事於
    機械性、勞力性之工作者，並未負有上開特別保護義務及服
    從義務，即不認為其為刑法上公務員。又如非服務於國家或
    地方自治團體所屬機關，因具有依「其他依法令從事於公共
    事務而具有法定權限者」，自應負有特別保護或服從之義務
    ，亦應認其為刑法上之公務員，此類之公務員，例如依水利
    法及農田水利會組織通則相關規定而設置之農田水利會會長
    及其專任職員，依政府採購法規定之各公立學校，公營事業
    之承辦、監辦採購人員屬之。至於受國家或地方自治團體所
    屬機關依法委託，從事與委託機關權限有關之公共事務者，
    因受託人得於其受任範圍內行使委託機關公務上之權力，故
    其承辦人員應屬刑法上之公務員（刑法第10條第2 項修正理
    由參照）。本件被告辛○○於行為時雖係擔任高雄市鼓山國
    小附設幼稚園教師兼幼教組長，秉承校長之命主持幼稚園行
    政事項，並負責處理幼稚園有關幼教組及請購教具、器材等
    行政工作，被告癸○○則自78年起至91年度下學期止，擔任
    該幼稚園教師，並兼任請購餐點、教具及學費收取繳庫等行
    政事項，2 人均屬修正前貪污治罪條例所稱「依據法令從事
    公務之人員」，惟依上開修正理由所示，堪認公立學校非屬
    修正後刑法第10條第2 項第1 款前段所稱之「國家或地方自
    治團體所屬機關」，被告2 人自不該當於該款前段所指之「
    身分公務員」，且被告2 人均非依政府採購法規定承辦、監
    辦採購之人員，亦非屬修正後刑法第10條第2 項第1 款後段
    所稱「其他依法令從事於公共事務，而具有法定職務權限」
    之「授權公務員」，更非修正後刑法第10條第2 項第2 款所
    稱之「委託公務員」，是上開法令修正後，被告2 人已非貪
    污治罪條例所規犯之犯罪主體，惟因本件不能證明被告2 人
    確有詐取財物之故意及侵占公有財物之不法所有意圖，是被
    告2 人上開被訴事實，亦不該當於刑法第339 條第1 項之詐
    欺取財罪及刑法第336 條第1 項侵占公務上所持有之物罪，
    乃屬當然。
五、綜上所陳，本件檢察官對於起訴之犯罪事實所提出之證據，
    在客觀上並未達於一般人均不致有所懷疑而得確信被告2 人
    確實涉有本件犯行之程度，而尚有合理之懷疑存在，且本院
    亦查無其他積極證據足認被告2 人確有明知不實而填寫請購
    單向學校請款詐取財物之故意或侵占公有財物之不法所有意
    圖，本於無罪推定及罪疑唯輕之基本原則，即無從為被告2
    人有罪之確信，揆諸前揭法律規定及判例、判決意旨，被告
    2 人本件被訴之犯行，均屬不能證明，自應就被告2 人為無
    罪之諭知，以昭審慎。
據上論斷，應依刑事訴訟法第301 條第1 項前段，判決如主文。
本案經檢察官子○○到庭執行職務。
中　　華　　民　　國　　96　　年　　8　　月　　28　　日
                  刑事第十二庭  審判長法　官  施柏宏
                                      法  官  洪能超
                                      法  官  林書慧
以上正本證明與原本無異。
如不服本判決應於收受本判決後10日內向本院提出上訴書狀，並
應敘述具體理由，如未敘述上訴理由者，應於上訴期間屆滿後20
日內補提理由書狀於本院（均須按他造當事人之人數附繕本）「
切勿逕送上級法院」。
中　　華　　民　　國　　96　　年　　8 　　月　　31　　日
                                      書記官  鍾錦祥
